【裁判字號】    97,交上易,274
【裁判日期】    971031
【裁判案由】    過失致死
【裁判全文】
臺灣高等法院刑事判決               97年度交上易字第274號
上  訴  人  臺灣臺北地方法院檢察署檢察官
被      告  甲○○
選任辯護人  江倍銓律師
上列上訴人因過失致死案件，不服臺灣臺北地方法院97年度交易
字第201號，中華民國97年8月22日第一審判決（起訴案號：臺灣
臺北地方法院檢察署96年度偵字第14585號），提起上訴，本院
判決如下：
    主  文
上訴駁回。
    理  由
一、公訴意旨略以：被告甲○○於民國九十五年十二月二十五日
    早上七時四十五分許，駕駛車號8655-EK號自小客車（下稱
    系爭汽車），沿臺北市○○區○○路北向南行駛至汀州路與
    師大路口時，本應注意車前狀況並保持行車安全間隔之義務
    ，隨時採取必要安全措施，而依當時情形，天候晴、日間自
    然光線、柏油路面乾燥、無缺陷、無障礙物、視距良好等情
    ，並無不能注意之情事，竟疏於注意及此，適有顏金定駕駛
    車號LH7-379號重型機車（下稱系爭機車）行經該處，甲○
    ○駕駛之系爭汽車因未保持安全間隔，以致右側後葉子板不
    慎撞及被害人顏金定之重機車車頭，致顏金定受有頭部外傷
    併嚴重腦挫傷併急性硬腦膜外出血併硬腦膜下出血併顱骨骨
    折、左側鎖骨骨折、左側第六、七、九肋骨骨折、左耳耳漏
    症等傷害，經緊急送醫治療，仍於九十六年十月十八日因前
    揭病症引發敗血症併急性腎衰竭而死亡，因認被告甲○○涉
    有刑法第二百七十六條第一項之過失致死罪嫌等語。
二、按犯罪事實應依證據認定之，無證據不得認定犯罪事實；又
    不能證明被告犯罪者，應諭知無罪之判決，刑事訴訟法第一
    百五十四條第二項、第三百零一條第一項分別定有明文。次
    按認定不利於被告之事實，須依積極證據，茍積極之證據本
    身存有瑕疵而不足為不利於被告事實之認定，即應為有利於
    被告之認定，更不必有何有利之證據，至認定犯罪事實所憑
    之證據，雖不以直接證據為限，間接證據亦包括在內；然無
    論直接或間接證據，此用以證明犯罪事實之證據，猶須於通
    常一般人均不至於有所懷疑，堪予確信其已臻真實者，始得
    據以為有罪之認定，倘其證明尚未達到此一程度，而有合理
    性懷疑之存在，無從為有罪之確信時，自應為被告無罪之判
    決，有最高法院七十六年度台上字第四九八六號、三十年上
    字第八一六號判例可資參照。
三、本件公訴意旨認被告甲○○涉有前揭過失致死罪嫌，無非係
    以被告甲○○之供述、國防醫學院三軍總醫院附設民眾診療
    服務處96年2月12日及6月8日診斷證明書、佑民醫院96年10
    月18日死亡證字第357號死亡證明書、病歷紀錄、臺北市車
    輛行車事故肇事委員會鑑定意見書、臺北市車輛行車事故肇
    事鑑定覆議委員會鑑定覆議意見書、臺北市政府警察局交通
    警察大隊道路交通事故初步分析研判表、道路交通事故現場
    圖、臺北市政府警察局中正第二分局交通分隊道路事故補充
    資料表、交通事故談話紀錄表、道路交通事故調查報告表(一)
    (二)、各一紙及現場照片十張為其論據。然訊據被告甲○○堅
    詞否認有何過失致死之犯行，並辯稱：伊於案發當日駕駛系
    爭汽車沿汀州路由北往南方向行駛，於行經汀州路與師大路
    口欲直行下地下道時，忽聞伊車右後方有碰撞聲後立即下車
    察看，即見被害人顏金定受傷倒臥於地上，而本件應係被害
    人左轉不慎或偏左行駛，自行撞及伊右後車門及葉子板所致
    ，非伊注意義務可及，而伊對車禍並無過失等語。經查：
  (一)被害人顏金定於九十五年十二月二十五日上午七時四十五分
    許騎乘系爭機車沿臺北市○○路由北往南行駛，於行經汀州
    路與師大路口時，其左前車頭因撞及被告甲○○所駕駛之系
    爭汽車之右後車門及葉子板後倒地受傷，並因而受有頭部外
    傷併腦挫傷併急性硬腦膜外出血併硬腦膜下出血併顱骨骨折
    、左側鎖骨骨折、左側第六、七、九肋骨骨折、左耳耳漏症
    等傷害，經延醫救治，仍於九十六年十月十八日上午二時三
    十分許，因硬腦膜下出血術後頭部外傷史導致泌尿道感染，
    引發敗血證併急性腎衰竭而死亡等情，為被告甲○○所不爭
    ，並有國防醫學院三軍總醫院附設民眾診療服務處96年2月1
    2日及6月8日診斷證明書、佑民醫院96年10月18日死亡證字
    第357號死亡證明書、病歷紀錄、道路交通事故現場圖、臺
    北市政府警察局中正第二分局交通分隊道路事故補充資料表
    、交通事故談話紀錄表、道路交通事故調查報告表(一)(二)各一
    紙及現場照片十張附卷可資佐證，則此部分之事實，應堪認
    定。
  (二)而本件被告甲○○於案發當時係駕駛系爭汽車，由北向南直
    行汀州路，欲經由汀州路車行地下道後，上建國高架橋往林
    口方向行駛，於通過汀州路與師大路口時，與被害人顏金定
    發生本件車禍事故等情，迭據被告甲○○於警詢、偵查及原
    審訊問時供述甚詳，核與證人即案發當日於當地指揮交通之
    義交李徐美珠及處理車禍事故之警員吳友智於原審審理時所
    述：被告車輛當時應係直行汀州路等語相符，且依卷附道路
    交通事故現場圖及現場照片，被告系爭汽車於車禍後停止之
    位置，係車頭朝汀州路南向往車行地下道內側車道方向，靜
    止於汀州路與師大路交岔路口中間，是被告所述其當時係沿
    汀州路由北往南方向直行通過汀州路與師大路口，欲行駛內
    側車道下汀州路車行地下道等語，應堪採信。
  (三)又本件被告甲○○所有之系爭汽車及被害人顏金定所騎乘之
    系爭機車於車禍後之車損情形，系爭汽車係右後車門及葉子
    板有多處輕微之擦撞痕及凹痕，被害人之系爭機車係左前車
    頭及車身均有擦痕一節，業據臺北市政府警察局中正二分局
    交通分隊道路交通事故補充資料表記載明確，且有現場照片
    十張在卷可參，並經原審於九十七年六月十六日就系爭汽車
    車損部分勘驗無誤。再輔以卷附被害人於國防醫學院三軍總
    醫院附設民眾診療服務處九十六年二月十二日診斷證明書及
    本件道路交通事故現場圖各一份及現場照片十張等證物，可
    知本件被害人應係進入汀州路與師大路口不遠處，其系爭機
    車之左前車頭及左側身體即與被告系爭汽車之右後車門及右
    後葉子板擦撞向左倒地，並向右前滑行至距該路口中心附近
    後，系爭汽車之右後方處停止，是被告辯稱其於案發時並未
    見到被害人之系爭機車，而係於聽聞其車右後方發生碰撞聲
    後停車下車查看時，始發現被害人連同機車一同倒臥於其系
    爭汽車右後方等情，顯非無據。
  (四)況按汽車行駛時，駕駛人應注意車前狀況及兩車併行之間隔
    ，並隨時採取必要之安全措施，道路交通安全規則第九十四
    條第三項固定有明文。惟依該項條文之規定，可知其僅賦予
    汽車駕駛人於直行時，應注意其車前及眼角餘光所得注意之
    汽車兩側交通狀況而言，自不及於其視力所不能及之車後狀
    況。而本件被告於案發當時係沿汀州路由北往南方向直行通
    過汀州路與師大路口，又於進入該路口時，遭被害人顏金定
    自右後方擦撞而發生車禍等情，前已敘明，而以道路交通事
    故現場圖上所繪被害人系爭機車倒地後滑行之刮地痕甚長，
    及被害人與系爭機車最後停止之位置即在被告系爭汽車之右
    後方距離一點七公尺處，可知被害人之系爭機車於案發當時
    之車速，應係與被告之系爭汽車相去不遠，當無告訴代理人
    所質疑之被告當時係與被害人併行後由被告超車而導致擦撞
    系爭機車之可能，則被害人所騎乘之系爭機車既係因不明原
    因，於被告在其左前方直行時，與系爭汽車右後車門及葉子
    板處與被告系爭汽車發生擦撞，自屬被告視線所不能及，則
    依前揭法條之意旨，自無違反道路交通安全規則第九十四年
    第三項未注意兩車併行之間隔之過失甚明。從而本件車禍應
    係被害人騎乘系爭機車時，未注意車前狀況且未與系爭汽車
    保持安全間隔所致。
  (五)至公訴意旨雖以卷附臺北市政府警察局交通警察大隊道路交
    通事故初步分析研判表、臺北市車輛行車事故鑑定委員會鑑
    定意見書及臺北市車輛行車事故鑑定覆議委員會鑑定覆議意
    見書各一份，以資證明被告甲○○就本件車禍之發生，有涉
    嫌未保持行車安全間隔過失之事實。然查：
  1.卷附臺北市政府警察局交通警察大隊道路交通事故初步分析
    研判表雖係臺北市政府警察局交通警察大隊警員所製，但該
    單位警員並非專責肇事責任鑑定之單位，所為分析意見僅供
    當事人參考之用，當事人得依規定另向臺北市車輛行車事故
    鑑定委員會申請鑑定一情，業據該初步分析研判表附註欄內
    記載明確，且該分析研判表上未附任何其作成研判意見之理
    由，無由判定其結果推論是否合理，本院自無受其拘束之必
    要。
  2.至臺北市車輛行車事故鑑定委員會及鑑定覆議委員會就本件
    車禍鑑定之結果，雖亦均認被告駕駛系爭汽車及被害人騎乘
    系爭機車均有涉嫌未保持行車安全間隔為本件車禍之肇事原
    因，惟臺北市車輛行車事故鑑定委員會於其鑑定意見書理由
    伍、肇事分析內一、駕駛行為之第三段中已載明：係因卷內
    跡證不足判定係被告之系爭汽車或被害人之系爭機車未保持
    行車安全間隔肇至本件車禍發生，則逕認被告及被害人二人
    均有未保持行車安全間隔之過失等語，即可知該會委員並無
    確切證據可資認定被告就本件車禍之發生，確有未保持行車
    安全間隔之事實，僅係以猜測之方式，認定被告與被害人二
    人間均有未保持行車安全間隔之可能，是其鑑定結果已有瑕
    疵，而不足採。另觀諸臺北市車輛行車事故鑑定覆議委員會
    鑑定覆議意見書中雖以：「伍、肇事分析：一、駕駛行為：
    (三)據前述、車損部位及卷附照片肇事路口並非相對稱之路口
    ，汀州路北向南穿越師大路須往右側行駛。汀州路北向南機
    車不須兩段式左轉，可逕行向東左轉師大路，Ｂ車（即系爭
    機車）駕駛欲往臺電公司上班，可直行往汀州路行駛，或左
    轉師大路行駛，研判（應指被告系爭汽車）沿汀州路2段北
    向南欲往汀州路車行地下道行駛至肇事處時，其右後車身與
    沿同向行駛欲往汀州路平面道或欲向東左轉之Ｂ車左前車身
    相撞及而肇事。」、「三、路權歸屬：汽車行駛時，駕駛人
    應注意車前狀況及兩車併行之間隔，並隨時採取必要之安全
    措施。依圖示Ａ車（即被告系爭汽車）停車位置車身朝西南
    ，Ｂ車則左倒於Ａ車右後方，後輪東距Ａ車3.4公尺，Ｂ車
    肇事行向欲直行或左轉之動態不詳，惟兩車同向併行時，均
    有注意車前狀況及保持行車安全間隔之義務，據前述肇事情
    形，雙方均有涉嫌未保持行車安全間隔之情事，同為肇事原
    因。」為由，認定被告亦有未保持安全間隔之過失，然理由
    中卻漏未就被害人系爭機車於被告系爭汽車右後方行駛（併
    行）時，是否為被告視線之所能及一事予以審酌，即逕認被
    告亦就本件車禍涉有未保持安全間隔之過失，實已失於速斷
    ，亦不足採，而均不足為不利於被告之認定。
  (六)檢察官上訴意旨略以：被害人上班地點為羅斯福路上之台電
    公司，苟其欲左轉師大路，衡情應於行經該路口即靠汀州路
    內側行駛，斷無在外側車道行駛後，再突然切入內側車道左
    轉之理，且證人李徐美珠證稱，發生車禍之自小客車與機車
    是同方向車子，伊無看到機車有打左轉方向燈，如他要左轉
    ，應更朝左邊，而認被告之自小客車與被害人之機車均係沿
    汀州路由北往南方向行駛並於該路口紅燈臨停，綠燈後而起
    駛而行；又造成本件結果，究係被告車輛由左後方擦撞被害
    人機車，或是被害人機車由右後方擦撞被告車輛，或是兩車
    行進中未保持行車安全間距均屬可能；又被害人機車並未侵
    入被告車道，且證人李徐美珠證稱，兩車同向，綠燈後起駛
    ，系爭車輛不是第一部車等語，本件車禍係被告車輛由左後
    方擦撞被害人機車而肇事，亦有可能云云。惟上開所言均屬
    推測之詞，尚無確切證據可證明被告於本件車禍發生時，未
    保持行車安全間隔，且證人李徐美珠於原審審理中亦證稱：
    當時有一堆車子，我聽到碰撞聲，就有一輛機車騎士倒在路
    上，... 車禍發生在我右前方，我當時面向汀州路指揮左方
    車流，我視線是朝汀州路左方，車禍是發生在我右前方等語
    （見原審卷第72頁背面至73頁），是以，證人李徐美珠當時
    亦未親眼目睹整件車禍發稱過程，自無法依其所述即推論被
    告車輛未保持行車安全間隔，或被告車輛由左後方擦撞被害
    人機車而肇事。綜上，檢察官所指證明方法，均不足以作為
    被告不利之認定。
四、綜上所述，本件被告甲○○就被害人顏金定騎乘系爭機車行
    駛併行於其系爭汽車右後方時，因未保持安全間隔以致與系
    爭汽車擦撞肇事受傷致死等情，應無注意之可能，而無過失
    。此外，亦查無其他積極證據證明被告有本件過失致死犯行
    。原審揆諸前揭法條意旨，諭知被告甲○○無罪判決，即無
    不合。檢察官指摘原判決不當，提起上訴，為無理由，應予
    駁回。
據上論斷，應依刑事訴訟法第368條，判決如主文。
本案經檢察官沈世箴到庭執行職務。
中    華    民    國    97    年    10    月    31    日
                  刑事第八庭審判長法  官  鄭文肅
                                  法  官  楊貴志
                                  法  官  蔡光治
以上正本證明與原本無異。
不得上訴。
                                  書記官  陳韋杉
中    華    民    國    97    年    10    月    31    日


司法院資訊處製作；財團法人民間司法改革基金會備份。
